臺灣高等法院刑事判決
109年度上易字第2322號
上  訴  人  
即  被  告  謝宗辰



上列上訴人即被告因毒品危害防制條例案件，不服臺灣新竹地方
法院109年度易字第670號，中華民國109年9月30日第一審判決（
起訴案號：臺灣新竹地方檢察署109年度毒偵字第1258號），提
起上訴，本院判決如下：
    主  文
上訴駁回。
    理  由
一、按被告之上訴，以受不利益之裁判，為求自己利益起見，請
    求救濟者方得為之。若原判決並無不利，自不得上訴。至於
    判決是否有利被告，應依個案情形，以客觀之觀察判斷之，
    而不能單憑判決主文所載，或被告主觀上之意思加以審視。
    被告以不服第一審有罪判決（包括科刑判決與免刑判決）為
    由提起第二審上訴者，其具有上訴利益，固不待言，但第一
    審以起訴之程序違背規定或欠缺訴追條件（刑事訴訟法第30
    3條第1款、第3款）為公訴不受理判決者，案件即回復為未
    起訴前之狀態，客觀上難認有何法律上不利益（最高法院87
    年度台上字第651號、89年度台上字第3752號判決意旨參照
    ），被告自無以實體上理由，請求另為實體判決甚至無罪判
    決之權利。況依判決之種類，其對被告最不利至最有利之次
    序為：科刑、免刑、管轄錯誤、不受理、免訴、無罪之判決
    ，參以形式判決之立法政策上目的，即在使被告早日脫離審
    判程序，於要件符合之時，自應較實體判決優先適用，是除
    第一審判決對於起訴程序違背規定或訴追條件欠缺之判斷有
    誤者外，被告對經第一審為公訴不受理判決之案件提起第二
    審上訴，請求為實體判決者，核屬法律上不應准許之上訴。
二、上訴意旨略以：上訴人即被告甲○○因案在宜蘭監獄服刑中，
    如送勒戒處所觀察、勒戒，舟車往返，浪費資源，並無實益
    ，被告願依修正前毒品危害防制條例判刑，將資源留給真正
    需要之人，本案係因檢察官起訴有所延滯，致被告須受觀察
    、勒戒之處分，並不合理，請求撤銷原判決，准予簡易判決
    處刑。
三、經查：
  ㈠被告行為後，毒品危害防制條例第20條第3 項、第23條第2 
    項規定於民國109 年1 月15日修正，於同年7 月15日施行生
    效。修正後毒品危害防制條例第20條第3項、第23條第2項規
    定：「依前項規定為觀察、勒戒或強制戒治執行完畢釋放後
    ，『3年後』再犯第10條之罪者，適用前2項之規定。」、「觀
    察、勒戒或強制戒治執行完畢釋放後，『3年內』再犯第10條
    之罪者，檢察官或少年法院（地方法院少年法庭）應依法追
    訴或裁定交付審理。」考其修法理由略以：施用毒品者具「
    病患性犯人」之特質，並參諸世界各國之醫療經驗及醫學界
    之共識，咸認施用毒品成癮者，其心癮甚難戒除，如觀察、
    勒戒或強制戒治執行完畢釋放後，3年後始再有施用第一級
    、第二級毒品之行為者，足見其有戒除毒癮之可能，宜再採
    以觀察、勒戒方式戒除其身癮及以強制戒治方式戒除其心癮
    之措施，為能放寬觀察、勒戒或強制戒治制度之適用時機，
    以協助施用者戒除毒癮，爰修正第20條第3項、第23條第3項
    等語。可知本次修法對於施用毒品者，認具有病患性犯人性
    質，對初犯採觀察、勒戒或強制戒治等治療方式以戒除其身
    癮及心癮，並放寬施以觀察勒戒或強制戒治之適用時機，倘
    前述觀察、勒戒或強制戒治後「3年後再犯」，顯見前所實
    施治療方式已足以遮斷其施用毒品之癮，為期自新，應予觀
    察、勒戒，以協助施用者徹底戒除毒癮。
  ㈡被告前因施用毒品案件，經臺灣新竹地方法院以105年度毒聲
    字第2號裁定送勒戒處所觀察、勒戒，因無繼續施用毒品之
    傾向，於105年4月8日釋放出所，由臺灣新竹地方檢察署檢
    察官以104年度毒偵字第1433號為不起訴處分確定，迄今均
    無再受觀察、勒戒或強制戒治之紀錄，有本院被告前案紀錄
    表附卷可資佐證，而本件被告被訴施用第二級毒品大麻之犯
    罪時間為109年3月2日17時許，距前開觀察、勒戒執行完畢
    釋放日之105年4月8日已逾3年，核屬毒品危害防制條例第20
    條第3項規定「3年後再犯」之情形。
　㈢本案於109年7月15日毒品危害防制條例修正施行時，仍屬偵
    查中之案件，迄至109年8月12日始經檢察官起訴（聲請簡易
    判決處刑）繫屬於原審法院，有臺灣新竹地方檢察署109年8
    月11日竹檢永捷109毒偵1258字第1099028431號函上原法院
    收狀戳章在卷足稽（臺灣新竹地方法院109年度竹簡字第964
    號刑事簡易卷宗第7頁），依前開說明，被告既符合「3年後
    再犯」之要件，檢察官應依修正後毒品危害防制條例規定處
    理，不得予以追訴。乃檢察官誤向原審法院聲請簡易判決處
    刑，其起訴之程序當然違背法律規定，原審改以通常訴訟程
    序而為公訴不受理之判決，並無不當或違法之處。
四、被告提起上訴，請求以簡易判決判處罪刑，惟原審判決係諭
    知本案公訴不受理，對被告而言，顯較有罪之科刑判決更為
    有利，況被告提起上訴，亦非請求為免訴或無罪之判決，自
    與上訴制度係以受不利益之裁判，為求自己利益起見請求救
    濟而設之本旨不合，客觀上難認被告上訴有法律上利益。是
    本件被告之上訴不合法律上程式，且無從命補正，應予駁回
    ，並不經言詞辯論為之。
據上論斷，應依刑事訴訟法第367條前段、第372條，判決如主文
。
中　　華　　民　　國　　109 　年　　12　　月　　14　　日
                  刑事第三庭    審判長法　官  張惠立 
                                      法　官  劉兆菊
                                      法　官  廖怡貞  
以上正本證明與原本無異。
不得上訴。
                                      書記官  劉芷含
中　　華　　民　　國　　109 　年　　12　　月　　14　　日